臺灣板橋地方法院民事判決　　　　　　 94年度簡上字第122號
上　訴　人　久展工程有限公司
法定代理人　丁○○
訴訟代理人　粘舜權律師
被上訴人　　乙○○
上列當事人間請求確認本票債權不存在事件，上訴人對於中華民
國94年3月3日台灣板橋地方法院板橋簡易庭93年度板簡字第2058
號第一審判決提起上訴，經本院於94年11月8日言詞辯論終結，
判決如下：
    主  文
原判決廢棄。
確認被上訴人持有上訴人所簽發如附表所示之本票債權不存在。
被上訴人應將如附表所示之本票返還上訴人。
第一、二審訴訟費用由被上訴人負擔。
    事實及理由
一、上訴人起訴主張：系爭本票係其於民國（下同）85年4 月24
    日開立予訴外人李振練轉交吳水柯，作為吳水柯與李振練就
    宜蘭市○○段644 、653 地號土地合建契約吳水柯得取回合
    建房屋之擔保。茲因該合建案已於88年間結案，吳水柯亦已
    取回其合建案所應分取之房地，該本票吳水柯亦已返還訴外
    人李振練，李振練本應將系爭本票返還上訴人；惟訴外人李
    振練向被上訴人借款新台幣（下同）2,400,000 元與利息42
    0,000 元，由訴外人蔡萬合出面處理，由蔡萬合簽發同面額
    支票2 紙共2,820,000 元交付被上訴人，此2,820,000 元欠
    款亦已由蔡萬合與被上訴人以1,400,000 元和解，由蔡萬合
    簽發35張本票分期清償，每張本票面額40,000元，2 張支票
    亦已返還蔡萬合，分期清償之款項因蔡萬合僅清償2 期未再
    清償，故再以800,000 元達成和解，由蔡萬合與訴外人丙○
    ○給付被上訴人之代理人穆定一800,000 元清償完畢，因此
    李振練與被上訴人之借貸關係已因和解而消滅，被上訴人持
    有系爭本票之原因關係已消滅，不得再主張本票之債權。爰
    訴請確認被上訴人持有上訴人所簽發如附表所示之本票債權
    不存在及被上訴人應將如附表所示之本票返還上訴人等情。
二、被上訴人則以：訴外人李振練持系爭本票及發票日88年3 月
    16日、面額2,400,000 元、票據號碼UA0000000 號之支票乙
    紙，向被上訴人先後借款6,600,000 元，其後因持續累積積
    欠利息，另交付發票日88年5 月16日、面額420,000 元、票
    據號碼UA0000000 號之支票乙紙。惟訴外人李振練積欠之款
    項未清償，嗣由蔡萬合出面處理部分債務，雙方同意由蔡萬
    合給付1,400,000 元予被上訴人，被上訴人將上開2 紙支票
    返還，然蔡萬合僅付80,000元之款項後，即未再給付款項，
    嗣再經協商以800,000 元將上開2 紙支票之債務予以處理，
    剩餘系爭本票部分並未處理。系爭本票係訴外人李振練交付
    轉讓被上訴人，是以上訴人與訴外人吳水柯或李振練有何權
    利義務之關係之糾葛與被上訴人無涉，系爭本票係因李振練
    向被上訴人借款而交付，被上訴人自然取得系爭本票之權利
    等語置辯。
三、按「無對價或以不相當之對價取得票據者，不得享有優於前
    手之權利」票據法第14條第2 項定有明文。經查；上訴人以
    系爭本票係其於85年4 月24日開立予訴外人李振練轉交吳水
    柯，作為吳水柯與李振練就宜蘭市○○段644 、653 地號土
    地合建契約吳水柯得取回合建房屋之擔保之用，除有上訴人
    所提出之合建契約書及本票影本為證外，且經證人李振練於
    原審時亦證稱：系爭本票是蔡萬合交給伊，作為合建房屋（
    指訴外人李振練與吳水柯合建房屋）抵押的款項（見原審卷
    第50頁）。是本件系爭本票確係訴外人李振練向上訴人借票
    作為合建房屋擔保之用。至證人李振練於原審時雖證稱：「
    我從89年開始共向被告（即被上訴人）借款6 次，總金額共
    計3,600,000 多元，當時利息以百分之一計率計算，後檢我
    因為公司倒閉，無法清償本金與利息，後來我有跟被告（即
    被上訴人），我欠被告（即被上訴人）4,200,000 多元，我
    就拿系爭本票給被告（即被上訴人）抵債‧‧‧蔡萬合有開
    上開兩張支票給被告（即被上訴人），但是清償以前蔡萬合
    與我欠被告（即被上訴人）的錢，但不是清償本件債務，且
    與本件債務無關‧‧‧蔡萬合有拿1,400,000 元與800, 000
    元和解債務，是在清償88年1 月31日的本金2,400,000 元與
    利息234,000 元的這筆債務，可是與本件債務完全無關」（
    見原審卷第50頁、第51頁）；惟經當時處理訴外人李振練與
    被上訴人債務和解之證人丙○○於本院準備程序時證稱：「
    蔡萬合到我服務處跟我說宜蘭乙○○（即被上訴人）委託北
    投或士林的道上兄弟，說他欠7,000,000 多元，蔡說他沒有
    欠他那些錢，我就向那些兄弟說，我先去瞭解一下，我就宜
    蘭找李振練，李就說要帶我們去找乙○○，結果沒有找到，
    在車上我有問李振練，他說借2,400,000 元，利息420, 000
    元，我問他為何還有4,500,000 元的票（即系爭本票）李振
    練說乙○○要逼利息錢，他說要討債的話，我就這張票也給
    你要好了，我們沒有找到乙○○，我們就回來，後來乙○○
    有到我服務處來，協調2,400,000 元、420,000 元部分，4,
    500,000 元不是債務，我以1,400,000 元幫他們協調，300,
    000 元是佣金，就是拿1,700,000 元，這些錢就由劉秀娟去
    籌，劉秀娟就說4,500,000 元的票不是債務要還我，乙○○
    說他不會要，那些兄弟也講不會再要‧‧‧乙○○後來要4,
    500,000 元，我有請甲○○打電話給他，乙○○說票在他那
    邊，他討著玩的，當時我們有說要還4,500,000 元的票，但
    當時兄弟所拿來的是影印本，他們就說以後不會再來要，乙
    ○○也說沒有帶來，只是影印本」（見本院卷所附94年7 月
    28日準備程序筆錄）及證人戊○結證稱：「後來我有聽到蔡
    萬合說4,000,000 多元（意指系爭本票）是押金，並不是向
    你們借的，怎麼可以拿來要求我們付，是說蓋房子地主的押
    金‧‧‧當時主要是談2,000,000 多元的借款的問題，4,00
    0,000 多元的票據是押金，蔡萬合跟他們說應該還給他」（
    見本院卷所附94年10月6 日準備程序筆錄）。再證人李振練
    與被上訴人係姻親之關係，且與本件系爭本票有相當之利害
    關係，其所為之證詞難免有所偏頗；反之證人丙○○、戊○
    二人與兩造間並無任何親屬或僱傭之關係，渠二人所為之證
    言，自屬客觀可採。又證人李振練於原審證稱：系爭本票係
    89 年 間向被上訴人借款共6 次，共計4,200,000 多元作為
    抵債之用，而被上訴人初於原審時答辯稱：係訴外人持系爭
    本票及支票（指2,400,000 元）向伊先後借款調現6,600,00
    0 元（見原審卷第39頁）；惟事後於本院準備程序時卻稱：
    「87年的時候李振練與蔡萬合因為蓋房子短缺資金，先後向
    我借款，總共借3,600,000 元，所以才拿這張4,000,000 元
    （應為4,500,000 元）的支票（應為本票）給我作為抵押，
    第一次在87年4 月15日我有匯款1,950,000 元到健琳建設有
    限公司，之後還陸陸續續匯款」（見本院卷所附94年10月6
    日準備程序筆錄），依上開證人李振練及被上訴人所陳述之
    內容，其中對於訴外人李振練向其借款之時間（一為89年間
    ，一為87年4 月15日）、借款之金額（一為4, 200,000多元
    ，一為3,600,000 元）等重要事項並不相符。再縱果如被上
    訴人所稱係87年間訴外人李振練向其借款3,600,000 元而交
    付系爭本票或如李振練所述係89年間陸續借款4,200,000 多
    元而交付，惟系爭本票之到期日為86年12月31日，並遭退票
    ，此有本票及退票理由單影本各乙紙附卷可憑。是被上訴人
    豈會收受已屆到期日且係遭退票之本票，而借予訴外人李振
    練之鉅款（無論係3,600,000 元或4,200, 000多元）。從而
    被上訴人及證人李振練所述系爭本票係因借貸而交付等情，
    顯不符論理及經驗法則。況被上訴人迄今亦未舉證說明訴外
    人李振練確實有向其借貸無論係3,600,000 元或4,200,000
    多元。是被上訴人確係無對價取得系爭本票，揆諸上開法條
    規定，自不得享有優於前手即訴外人李振練之權利，而訴外
    人李振練之所以取得系爭本票，如上所述，係因與訴外人吳
    水柯合建房屋而向原告借票作為擔保之用。
四、綜上所述，上訴人訴請確認被上訴人持有上訴人所簽發如附
    表所示之本票債權不存在及被上訴人應將如附表所示之本票
    返還上訴人，洵屬正當，應予准許。原審為上訴人敗訴之判
    決，自有未洽，上訴意旨指摘原判決不當，求予廢棄改判，
    為有理由，自應由本院予以廢棄改判，如主文第2 、3 項所
    示。
五、本件事證已臻明確，兩造其餘主張及攻擊防禦方法，經本院
    審酌後，核與判決之結果不生影響，爰不一一論述。
據上論結，本件上訴為有理由，依民事訴訟法第436 條之1 第3
項、第463 條、第450 條、第78條，判決如主文。
中　　華　　民　　國　　94　　年　　11　　月　　22　　日
                  民事第二庭 審判長法　官　林  玫  君
                                   法　官　連  士  綱
                                   法　官　潘  長  生
以上正本證明與原本無異。
本判決不得上訴。
中　　華　　民　　國　　94　　年　　11　　月　　22　　日
                                  書記官　許 清 琳
┌───────────────────────────────────────────────┐
│本票附表：                                                        94年度簡上字第122號         │
├──┬─────┬───────┬──────┬──────┬──────┬──────┬──┤
│編號│發  票  人│ 付   款   人 │發   票   日│到   期   日│金     額   │本 票 號 碼 │備考│
│    │          │              │            │            │（新台幣）  │            │    │
├──┼─────┼───────┼──────┼──────┼──────┼──────┼──┤
│１  │久展工程有│ 華南商業銀行 │85年4月24日 │86年12月31日│4,500,000元 │QB0000000   │    │
│    │限公司    │ 板橋分行     │            │            │            │            │    │
│    │劉   娟   │              │            │            │            │            │    │
└──┴─────┴───────┴──────┴──────┴──────┴──────┴──┘
